ACORDAO-COMPLETO-2406723

ACÓRDÃO 5708/2020 ATA 16/2020 - SEGUNDA CÂMARA

VISTOS, relatados e discutidos estes autos referentes à Tomada de Contas Especial deflagrada pelo Fundo Nacional de Saúde contra o Sr. Valto Francisco Vieira, ex-prefeito de Anicuns/GO, e o Sr. João Geraldo da Silva Filho, ex-secretário de saúde, em face da não aplicação da totalidade dos recursos federais transferidos àquela municipalidade por força do Programa de Incentivo de Combate às Carências Nutricionais do Sistema Único de Saúde, no período de 1998 a 2000. 
ACORDAM os Ministros do Tribunal de Contas da União, reunidos em sessão da 2ª Câmara, ante as razões expostas pelo Relator, em:
9.1. excluir o nome do Sr. Valto Francisco Vieira da relação jurídico-processual instaurada pela presente Tomada de Contas Especial;
9.2. com fundamento nos arts. 1º, inciso I, 16, inciso III, alíneas b e c, 19, caput, e 23, inciso III, da Lei 8.443/1992, julgar irregulares as contas do Sr. João Geraldo da Silva Filho, condenando-o ao pagamento das quantias abaixo discriminadas, atualizadas monetariamente e acrescidas dos juros de mora, calculados a partir das correspondentes datas até a efetiva quitação, fixando-lhe o prazo de 15 (quinze) dias, a contar do recebimento da notificação, para que comprove, perante o Tribunal (art. 214, inciso III, alínea a, do Regimento Interno/TCU) , o recolhimento da dívida ao Fundo Nacional de Saúde, na forma da legislação em vigor:
	Data do débito
	Valor original (R$) 
	Data do débito
	Valor original (R$) 
	Data do débito
	Valor original (R$) 

	10/11/1998
	1.180,50
	15/7/1999
	1.133,40
	23/4/2000
	1.237,50

	23/12/1998
	418,50
	22/9/1999
	1.239,60
	21/6/2000
	1.237,50

	25/1/1999
	1.237,50
	18/11/1999
	1.233,60
	26/7/2000
	1.227,00

	22/2/1999
	1.237,50
	2/2/2000
	1.237,50
	29/9/2000
	1.175,00

	23/3/1999
	1.237,50
	21/2/2000
	1.237,50
	22/11/2000
	1.175,00

	29/4/1999
	1.237,50
	21/3/2000
	1.237,50
		
	14/5/1999
	585,00
	20/4/2000
	1.237,50
		
9.3. autorizar, caso requerido, nos termos do art. 26 da Lei 8.443/1992, o parcelamento da dívida a que se refere o subitem 9.2 acima em até 36 (trinta e seis) parcelas mensais e sucessivas, sobre as quais incidirão os correspondentes acréscimos legais (débito: atualização monetária e juros de mora) , esclarecendo ao responsável que a falta de pagamento de qualquer parcela importará no vencimento antecipado do saldo devedor, sem prejuízo das demais medidas legais;
9.4. autorizar, desde logo, a cobrança judicial da dívida a que se refere este Acórdão, caso não atendida a notificação, nos termos do art. 28, inciso II, da Lei 8.443/1992;
9.5. remeter cópia deste Acórdão à Procuradoria da República no Estado de Goiás, com fundamento no art. 16, § 3º, da Lei 8.443/1992 c/c o § 7º do art. 209 do Regimento Interno do TCU.

Tomada de Contas Especial deflagrada pelo Fundo Nacional de Saúde em face da não aplicação da totalidade dos recursos federais transferidos ao município de Anicuns/GO, por força do Programa de Incentivo de Combate às Carências Nutricionais do Sistema Único de Saúde.

Segunda Câmara

Município de Anicuns/GO.

3. Responsáveis: Valto Francisco Vieira (XXX.353.251-XX) e João Geraldo da Silva Filho (XXX.786.301-XX).

13.1. Ministros presentes: Ana Arraes (Presidente), Augusto Nardes, Aroldo Cedraz e Raimundo Carreiro.
13.2. Ministro-Substituto presente: Marcos Bemquerer Costa (Relator).

MARCOS BEMQUERER

Adoto como parte deste Relatório a instrução inserta à peça 143, que contou com a anuência do escalão dirigente da Secretaria de Controle Externo de Tomada de Contas Especial - Secex/TCE (peças 144 e 145) , a seguir transcrita com alguns ajustes de forma:
"Cuidam os autos da Tomada de Contas Especial instaurada pelo Fundo Nacional de Saúde (FNS) em desfavor dos Srs. Valto Francisco Vieira (CPF XXX.353.251-XX) , ex-prefeito de Anicuns-GO (gestão 1997-2000) , e João Geraldo da Silva Filho (CPF XXX.786.301-XX) , ex-Secretário Municipal de Saúde (Gestão 1997-2000) , em razão da não comprovação da boa e regular aplicação de recursos do Sistema Único de Saúde (SUS) repassados ao Município de Anicuns-GO nos exercícios de 1998 a 2000, tendo em vista falhas e/ou falta da documentação comprobatória das despesas, à conta do Programa de Incentivo de Combate às Carências Nutricionais (PCCN) , conforme constatado por auditoria promovida pelo Departamento Nacional de Auditoria do SUS (Denasus) junto ao ente recebedor.
HISTÓRICO
2. O processo originou-se das constatações contidas no Relatório de Auditoria 67/2001 (peça 1, p. 13-27) do Departamento Nacional de Auditoria do SUS (Denasus) , realizada na Secretaria Municipal de Saúde de Anicuns-GO, com o objetivo de avaliar o emprego dos recursos transferidos pelo MS/FNS e a implementação do Programa de Combate às Carências Nutricionais. Procedeu-se à auditoria nos dias 1º e 2/8/2001, na Secretaria Municipal de Saúde de Anicuns/GO, em face da denúncia constante do expediente SIPAR n° 25000.049532/01-65. O objeto auditado correspondeu aos períodos de novembro/1998 a dezembro/2000 e constatou-se dano ao erário no valor histórico de R$ 21.742,60 (peça 1, p. 25) , devido a não apresentação dos documentos que comprova[ssem] o emprego do saldo dos recursos transferidos pelo FNS na execução do Programa de Combate e Incentivo às Carências Nutricionais.
3. O detalhamento do débito realizado pelo Denasus consta da peça 1, p. 129. 
4.	O Relatório Completo do Tomador de Contas 144/2008 (peça 1, p. 127-128) , acompanhando entendimento do Denasus, caracterizou a responsabilidade dos Srs. Valto Francisco Vieira (CPF XXX.353.251-XX) e João Geraldo da Silva Filho (CPF XXX.786.301-XX) , respectivamente prefeito de Anicuns no período de 1997 a 2000 e secretário municipal de saúde de Anicuns de 1997 a 2000.
5. O Relatório de Auditoria 216675/2011 do Controle Interno (peça 1, p. 141-142) retrata as questões relatadas no Relatório de Tomada de Contas Especial.
6. Diante disso, a Secretaria de Controle Interno certificou a irregularidade das contas (peça 1, p. 143) , acompanhado do parecer do dirigente do órgão de controle interno (peça 1, p. 144) , tendo o então Ministro de Estado da Saúde, Sr. Alexandre Rocha Santos Padilha, registrado o conhecimento das conclusões daquele órgão de Controle Interno (peça 1, p. 145) . A responsabilização foi devidamente inscrita no Siafi, conforme nota de lançamento 2008NL001178 (peça 1, p. 137) .
7. A presente Tomada de Contas Especial foi autuada no TCU em 11/5/2011, dando início à fase externa da TCE.
8.	Na primeira instrução destes autos (peça 2) , foi proposta a citação do Sr. Valto Francisco Vieira e do Sr. João Geraldo da Silva Filho, [o que foi] acatado pelo corpo diretivo da Secex-GO, tendo como ato impugnado os 'pagamentos irregulares com recursos do Programa de Incentivo de Combate às Carências Nutricionais (PCCN) , do Sistema Único de Saúde (SUS) , pelo Município de Anicuns/GO, no período de novembro de 1998 a dezembro de 2000, sem a devida comprovação da aplicação dos recursos por meio de documentos'.
9.	Realizadas as citações, a instrução seguinte (peça 24) considerou revéis os responsáveis e propôs, no mérito, que tivessem suas contas julgadas irregulares, com imputação do débito correspondente e aplicação da multa prevista no art. 57 da Lei 8.443/1992. A proposta teve anuência do secretário-substituto da Secex-GO (peça 26) e do representante do Ministério Público junto ao TCU (peça 27) .
10. Na Sessão Extraordinária de 28/2/2012 da Segunda Câmara, foi proferido o Acórdão 6337/2012-TCU-Segunda Câmara, da relatoria do Exmo. ministro-substituto Marcos Bemquerer Costa, com o seguinte teor:
'9.1. com fundamento nos arts. 1º, inciso I, 16, inciso III, alínea c, 19, caput, e 23, inciso III, da Lei n. 8.443/1992, julgar irregulares as presentes contas, condenando, solidariamente, o Sr. Valto Francisco Vieira e o Sr. João Geraldo da Silva Filho ao pagamento das quantias abaixo discriminadas, com a fixação do prazo de quinze dias, a contar da notificação, para comprovarem, perante o Tribunal (artigo 214, inciso III, alínea a do Regimento Interno) , o recolhimento da dívida aos cofres do Fundo Nacional de Saúde, atualizada monetariamente e acrescida dos juros de mora, calculados a partir das datas indicadas, até a data do efetivo recolhimento, na forma prevista na legislação em vigor:
	Data do débito
	Valor original (R$) 
	Data do débito
	Valor original (R$) 
	Data do débito
	Valor original (R$) 

	10/11/1998
	1.180,50
	15/7/1999
	1.133,40
	23/4/2000
	1.237,50

	23/12/1998
	418,50
	22/9/1999
	1.239,60
	21/6/2000
	1.237,50

	25/1/1999
	1.237,50
	18/11/1999
	1.233,60
	26/7/2000
	1.227,00

	22/2/1999
	1.237,50
	2/2/2000
	1.237,50
	29/9/2000
	1.175,00

	23/3/1999
	1.237,50
	21/2/2000
	1.237,50
	22/11/2000
	1.175,00

	29/4/1999
	1.237,50
	21/3/2000
	1.237,50
		
	14/5/1999
	585,00
	20/4/2000
	1.237,50
		
9.2. aplicar individualmente ao Sr. Valto Francisco Vieira e ao Sr. João Geraldo da Silva Filho a multa prevista nos artigos 19, caput, e 57 da Lei n. 8.443/1992, no valor de R$ 5.000,00 (cinco mil reais) , fixando-lhe o prazo de 15 (quinze) dias, a contar da notificação, para que comprovem, perante o Tribunal (artigo 214, inciso III, alínea a, do Regimento Interno) , o recolhimento das dívidas aos cofres do Tesouro Nacional, atualizadas monetariamente desde a data do presente Acórdão até a do efetivo recolhimento, se forem pagas após o vencimento, na forma da legislação em vigor;
9.3. autorizar, desde logo, a cobrança judicial das dívidas, nos termos do artigo 28, inciso II, da Lei n. 8.443/1992, caso não atendida a notificação;
9.4. enviar cópia deste Acórdão, bem como do Relatório e da Proposta de Deliberação que o fundamentam à Procuradoria da República no Estado de Goiás, nos termos do art. 16, § 3º, da Lei n. 8.443/1992.'
11. Após a TCE já transitada em julgado e os autos encerrados, foram juntadas ao processo duas procurações. A primeira, datada de 11/7/2016 e juntada aos autos em 19/7/2016, dando poderes aos advogados do escritório Vitor, Teles & Cardoso Advogados Associados S/S a representar o Sr. Valto Francisco Vieira e a segunda, de 6/10/2016 e juntada em 11/10/2016, dando poderes ao advogado Regis Antonio Caetano (OAB/TO 1863) a também representar o Sr. Valto.
12. Em 13/3/2017, o advogado Regis Antonio Caetano interpôs recurso de revisão contra o 6337/2012  TCU  2ª Câmara, alegando que a nulidade da citação de seu cliente, tendo em vista que fora feita em endereço onde não mais residia, apresentando como endereço válido a ser citado a Chácara Sossego, Estrada Velha N. Veneza, depois do Residencial Orlando de Morais, [em que se]vira à 4ª entrada direita, Zona Rural, Nova Veneza-GO.
13. O TCU, por meio do Acórdão 1739/2017-TCU-Plenário, de 16/8/2017, não conheceu do recurso e determinou o arquivamento dos autos.
14. Em 26/9/2017, porém, inconformado com o não conhecimento do recurso de revisão, o advogado representante do Sr. Valto Francisco Vieira [opôs] embargos de declaração (peça 76) . Desta feita, pelo Acórdão 960/2018-TCU-Plenário, o TCU assim decidiu:
'9.1. conhecer dos presentes embargos de declarações, que preenchem os requisitos de admissibilidade constantes do art. 34 da Lei nº 8.443/1992, para, no mérito, dar-lhes provimento para tornar insubsistentes os Acórdão 1739/2017-TCU-Plenário e 6.337/2012 - 2ª Câmara, em razão da ausência de citação válida do responsável, restituindo os autos ao relator desse último decisum, para a adoção das providências pertinentes.
15. Ato contínuo, foram expedidos os seguintes ofícios de citação:
15.1. Ao Sr. Valto Francisco Vieira:
a)	Ofício 0868/2018-TCU/SECEX-GO, de 16/7/2018, no endereço Via Nova Veneza, s/n - Zona Rural, 75.470-000 - Nova Veneza - GO, o qual retornou ao TCU com a informação de 'não procurado' (peças 109, 111 e 112) ;
b)	Ofício 1194/2018-TCU/SECEX-GO, de 29/8/2018, no endereço Estrada Velha, Nova Veneza, Depois Residencial Orlando de Morais - Zona Rural 74.691-095 - Nova Veneza - GO, o qual retornou com a informação 'endereço insuficiente' (peças 119 e 125) ;
c)	Ofício 1193/2018-TCU/SECEX-GO, de 29/8/2018, no endereço Avenida Goiânia, nº 69, Qd. 3 Lt. 9 76.170-970 - Anicuns - GO, o qual retornou com a informação de 'mudou-se' (peças 120 e 124) ; 
d)	Ofício 1192/2018-TCU/SECEX-GO, de 29/8/2018, no endereço Av. Tocantins, nº 1048, Centro, 76.450-000 - Anicuns - GO, o qual retornou com a informação de 'não existe o endereço' (peças 121 e 123) ;
e)	Ofício 0209/2019-TCU/Sec-GO, de 25/2/2019, no endereço Avenida T-9, nº 735, Setor Bueno 74.215-020 - Goiânia - GO, devolvido ao TCU com a informação de 'ausente' após três tentativas de entrega (peças 136, 139 e 140) ;
f)	Ofício 0208/2019-TCU/Sec-GO, de 25/2/2019, no endereço Rua T-37, nº 3.104, apartamento 101, Edifício Renoir Vilage, Setor Bueno 74.223-010 - Goiânia - GO, que foi entregue em 15/9/2019 (peças 137 e 138) . Ressalte-se que esse endereço é o mesmo em que foi citado antes do primeiro acórdão, e que foi considerado inválido e foi motivo de nulidade do Acórdão 6337/2012-TCU-Segunda Câmara;
g)	Ofício 0200/2019-TCU/Seproc, de 16/5/2019, novamente no endereço Avenida T-9, nº 735, Setor Bueno 74.215-020 - Goiânia - GO, devolvido ao TCU com a informação de 'ausente' após três tentativas de entrega (peças 141 e 142) .
15.2. Ao Sr. João Geraldo da Silva Filho
a)	Ofício 0867/2018-TCU/SECEX-GO, de 16/7/2018, no endereço Avenida B, s/n, Qd. 10, Lt. 17 - Vila Olinda 76.170-000 - Anicuns - GO, o qual foi devolvido ao TCU com a informação de 'não procurado' (peças 110 e 113) ;
b)	Ofício 1208/2018-TCU/SECEX-GO, de 31/8/2018, Avenida Goiânia, NC Qd. 10 Lt. 17, 76.170-000 - Anicuns - GO, o qual teve sucesso na entrega, conforme AR à peça 129. Declaração de Pesquisa de Endereço à peça 118 informa que o endereço foi obtido junto à base do RENACH.
16. Devido ao insucesso na citação do Sr. Valto Francisco Vieira nos endereços que constam do processo e de bases oficiais custodiadas pelo TCU, promoveu-se a citação por meio de Edital publicado no D.O.U. de 2/10/2018 (peças 130 e 131) .
 (...) 
EXAME TÉCNICO
Esgotamento da via administrativa do Ministério da Saúde para ressarcimento do dano
20. Preliminarmente, oportuno consignar que foram esgotadas, na via administrativa de controle interno do Ministério da Saúde, as medidas para ressarcimento do dano, conforme notificações aos responsáveis constantes das peças 64-67.
Caracterização das irregularidades geradoras do dano ao erário
21. Extrai-se da situação sintetizada na seção 'histórico' desta instrução que o tomador de contas identificou como ilícito gerador do dano as seguintes irregularidades:
21.1. Ocorrência: pagamentos irregulares com recursos do Programa de Incentivo de Combate às Carências Nutricionais (PCCN) , do Sistema Único de Saúde (SUS) , pelo Município de Anicuns/GO, no período de novembro de 1998 a dezembro de 2000, sem a devida comprovação da aplicação dos recursos por meio de documentos;
Valor histórico: R$ 21.742,60;
Dispositivos violados: Portarias GM/3925/1998 e 709/1999 e art. 6º do Decreto 1651/1995;
Responsáveis: Srs. Valto Francisco Vieira (CPF XXX.353.251-XX) , ex-prefeito de Anicuns-GO (gestão 1997-2000) , e João Geraldo da Silva Filho (CPF XXX.786.301-XX) , ex-Secretário Municipal de Saúde (Gestão 1997-2000) ;
Condutas: efetuar pagamentos com recursos do Programa de Incentivo de Combate às Carências Nutricionais (PCCN) , do Sistema Único de Saúde (SUS) , no período de novembro de 1998 a dezembro de 2000, sem a devida comprovação da aplicação dos recursos por meio de documentos;
Evidência: Relatório de Auditoria 67/2001 (peça 1, p. 13-27) .
22. Ressalte-se que a ocorrência se refere à falta e/ou à falha na documentação comprobatória das despesas, como descrito no Relatório de Auditoria 67/2001 do Departamento Nacional de Auditoria do SUS (Denasus) .
23. Na seara do Direito Financeiro, é cediço que cabe ao responsável demonstrar, por meio da documentação exigida na legislação de regência, a boa e regular aplicação dos recursos públicos federais geridos, em obediência ao disposto nos arts. 70, parágrafo único, da Constituição Federal, 93 do Decreto-lei nº 200/1967 e 66 e 145 do Decreto nº 93.872/1986. 
24. A regularidade do pagamento com recursos públicos somente é assegurada com a observância dos procedimentos prévios de liquidação e empenho da despesa fixados nos arts. 60 a 64 da Lei 4.320/1964 e demais normas regentes.
25. Ante esse arcabouço normativo, os gestores aqui responsabilizados deveriam comprovar que os pagamentos foram precedidos do devido atesto, liquidação e empenho, em respeito à legislação pátria, com respaldo em documentos hábeis a comprovar a despesa (notas fiscais, planilhas, fichas de controle de estoque etc) .
Individualização das Condutas
26. Cabe ressaltar que a responsabilização dos agentes públicos integrantes da relação processual desta TCE é compatível com o entendimento firmado pelo TCU no item 9.3.3 do Acórdão 1072/2017-TCU-Plenário, de relatoria do Ministro Bruno Dantas, segundo o qual o dano ao erário deve ser restituído ao FNS pelos gestores: 
'9.3.3. tratando-se de débito decorrente de dano ao erário propriamente dito, cabe ao gestor responsável pela irregularidade a obrigação de devolver os recursos, visto que, nessas situações, não há evidências de que eles tenham sido aplicados em prol de alguma finalidade pública, devendo a recomposição ser feita ao Fundo Nacional de Saúde, em respeito ao disposto no art. 2º, inciso VII, do Decreto 3.964/2001 combinado com o art. 33, § 4º, da Lei 8.080/1990.'
27. Considerando os ilícitos acima identificados, a imputação de responsabilidade atende aos pressupostos estabelecidos na jurisprudência desta Corte de Contas. Com efeito, há elementos para individualizar as condutas, o nexo de causalidade entre estas e as irregularidades geradoras do dano e está caracterizada a atuação, no mínimo culposa, a seguir demonstrada.
28. Conforme apontado pelo Tomador de Contas, a responsabilidade pela ausência de comprovação da regularidade de aplicação dos recursos nas unidades de saúde deve incidir sobre o secretário municipal de saúde. Cumpre observar que, conforme disposto no art. 9º, caput e inciso III, da Lei n. 8.080/1990, é competência do secretário municipal de saúde a gestão do Sistema Único de Saúde (SUS) na esfera municipal.
29. No caso em tela, a equipe de auditoria registrou a responsabilidade do secretário municipal de saúde pelo gerenciamento do Fundo Municipal de Saúde de Anicuns-GO no período de gestão analisado.
30. Portanto encontram-se elementos nos autos que autorizam a responsabilização do Sr. João Geraldo da Silva Filho (CPF XXX.786.301-XX) pelos débitos relativos aos recursos transferidos pelo FNS ao Fundo Municipal de Saúde de Anicuns-GO, nos exercícios de 1998 a 2000, relativos ao Programa de Incentivo de Combate às Carências Nutricionais (PCCN) .
31. O prefeito municipal, todavia, pode vir a responder por irregularidades na aplicação de recursos do Sistema Único de Saúde (SUS) caso delas participe ativamente. Nessa linha de compreensão, conquanto as normas em referência confiram embasamento à responsabilização do secretário municipal de saúde por irregularidades na aplicação de recursos do SUS transferidos ao município, não afastam a responsabilidade dos prefeitos.
32. Encontram-se na jurisprudência desta Corte diversos julgados nessa direção, podendo ser citados os Acórdão 6347/2013-TCU-Primeira Câmara - Relator Min. José Múcio Monteiro, 704/2013 - TCU - 2ª Segunda Câmara - Rel. Min. André de Carvalho e 284/2014-1ª Primeira Câmara - Relator Min. José Múcio Monteiro. Ressalte-se que, conforme entendimento adotado no Acórdão 6230/2014-TCU-Segunda Câmara - Relator Min. Marcos Bemquerer, impõe-se a responsabilização do titular da prefeitura em solidariedade com os ex-secretários de saúde quando tenha concorrido indiretamente para as irregularidades, desde que configurada atuação culposa in vigilando ou in eligendo.
33. No caso em tela, não constam dos autos elementos que permitem concluir que o gerenciamento do Fundo Municipal de Saúde de Anicuns-GO, no período de gestão analisado, tenha sido executado com a participação do prefeito municipal. Também não há elementos que permitem concluir que esteja configurada atuação culposa in vigilando ou in eligendo.
34. Considerando que a existência de evidências de conduta omissiva do então secretário de saúde, mostram-se configurados os pressupostos para que lhe seja imputada a responsabilidade pelos ilícitos geradores do dano ao erário.
35. Não existindo, portanto, evidências da participação do prefeito, sua responsabilidade deve ser afastada.
36. Há indícios de culpabilidade do referido ex-secretário municipal de saúde, uma vez que deveria ter dado cumprimento ao dever executar as despesas somente amparado em documentação comprobatória, demonstrando execução físico-financeira dos recursos em conformidade com as normas aplicáveis e que fossem atingidos os objetivos fixados nas normas regentes do programa e no planejamento das referidas ações do SUS no município. 
37. Em primeira análise, portanto, encontram-se elementos probatórios nos autos que autorizam a responsabilização do Sr. João Geraldo da Silva Filho pelos débitos relativos aos recursos transferidos pelo FNS ao Fundo Municipal de Saúde de Anicuns, nos exercícios de 1998 a 2000, relativos ao Programa de Incentivo de Combate às Carências Nutricionais (PCCN) . 
38. Quanto à responsabilização do então prefeito Sr. Valto Francisco Vieira, com as devidas vênias de estilo às análises pretéritas levadas a efeito nestes autos, conclui-se que não deve ser mantida, por não ter elementos nos autos que permitam concluir pela participação do ex-prefeito na gestão do SUS naquela municipalidade no período em questão.
Verificação do Prazo de Prescrição da Pretensão Punitiva
39. Observa-se ter ocorrido a prescrição da pretensão punitiva por parte do TCU que, nos termos do entendimento firmado no Acórdão 1441/2016-TCU-Plenário, subordina-se ao prazo geral de prescrição indicado no art. 205 do Código Civil, qual seja, dez anos contados a partir da data de ocorrência da irregularidade sancionada, nos termos do art. 189 do Código Civil. As irregularidades discutidas nesta TCE ocorreram nos exercícios de 1998 a 2000 e o ato que determinou a citação dos responsáveis veio a ocorrer somente em 27/6/2011 (peça 4) , portanto mais de 10 anos após as irregularidades.
Análise das Citações/Audiências
40. Apesar de o Sr. João Geraldo da Silva Filho ter tomado ciência do expediente que lhe foi encaminhado, conforme atesta o aviso de recebimento (AR) que compõe a peça 129, não atendeu a citação e não se manifestou quanto às irregularidades verificadas.
41. O Sr. Valto Francisco Vieira, citado por via editalícia, não atendeu a citação e não se manifestou quanto às irregularidades verificadas. Destaca-se que antes da citação por edital foram adotadas providências que esgotaram as tentativas de localização do responsável, conforme consta do parágrafo 15.1 desta instrução, sendo enviados ofícios a todos os endereços que se tinha conhecimento nos autos e nas bases de dados oficiais custodiadas pelo TCU, conforme demonstram pesquisas de endereços às peças 108, 114 e 115 destes autos. 
42. Transcorrido o prazo regimental fixado e mantendo-se inertes os aludidos responsáveis, impõe-se que sejam considerados revéis, dando-se prosseguimento ao processo, de acordo com o art. 12, § 3º, da Lei 8.443/1992.
 (...) 
44.  (...) a validade da citação via postal não depende de que o aviso de recebimento seja assinado pelo próprio destinatário da comunicação, o que dispensa, no caso em tela, a entrega do AR em 'mãos próprias'. A exigência da norma é no sentido de o Tribunal verificar se a correspondência foi entregue no endereço correto, residindo aqui a necessidade de certeza inequívoca. 
45. Não é outra a orientação da jurisprudência do TCU, conforme se verifica dos julgados a seguir transcritos:
'São válidas as comunicações processuais entregues, mediante carta registrada, no endereço correto do responsável, não havendo necessidade de que o recebimento seja feito por ele próprio.' (Acórdão 3648/2013-TCU-Segunda Câmara, Relator Ministro JOSÉ JORGE) ;
'É prescindível a entrega pessoal das comunicações pelo TCU, razão pela qual não há necessidade de que o aviso de recebimento seja assinado pelo próprio destinatário. Entregandose a correspondência no endereço correto do destinatário, presume-se o recebimento da citação.' (Acórdão 1019/2008-TCU-Plenário, Relator Ministro BENJAMIN ZYMLER) ;
'As comunicações do TCU, inclusive as citações, deverão ser realizadas mediante Aviso de Recebimento - AR, via Empresa Brasileira de Correios e Telégrafos, bastando para sua validade que se demonstre que a correspondência foi entregue no endereço correto.' (Acórdão 1526/2007-TCU-Plenário, Relator Ministro AROLDO CEDRAZ) .
46. A validade do critério de comunicação processual do TCU foi referendada pelo Supremo Tribunal Federal, nos termos do julgamento do MS-AgR 25.816/DF, por meio do qual se afirmou a desnecessidade da ciência pessoal do interessado, entendendo-se suficiente a comprovação da entrega do 'AR' no endereço do destinatário:
'EMENTA: AGRAVO REGIMENTAL. MANDADO DE SEGURANÇA. DESNECESSIDADE DE INTIMAÇÃO PESSOAL DAS DECISÕES DO TRIBUNAL DE CONTAS DA UNIÃO. ART. 179 DO REGIMENTO INTERNO DO TCU. INTIMAÇÃO DO ATO IMPUGNADO POR CARTA REGISTRADA, INICIADO O PRAZO DO ART. 18 DA LEI nº 1.533/51 DA DATA CONSTANTE DO AVISO DE RECEBIMENTO. DECADÊNCIA RECONHECIDA. AGRAVO IMPROVIDO.
O envio de carta registrada com aviso de recebimento está expressamente enumerado entre os meios de comunicação de que dispõe o Tribunal de Contas da União para proceder às suas intimações.
O inciso II do art. 179 do Regimento Interno do TCU é claro ao exigir apenas a comprovação da entrega no endereço do destinatário, bastando o aviso de recebimento simples.'
47. No caso vertente, a citação dos responsáveis se deu em endereços provenientes de pesquisas de endereços realizadas pelo TCU, de forma bastante zelosa, porquanto, devido ao insucesso de realizar a citação em endereços constantes nos sistemas CPF e CNPJ da Receita, buscou-se a notificação em endereços provenientes de sistemas públicos custodiados pelo Tribunal e das bases de dados do próprio TCU. A entrega do ofício citatório ao Sr. João Geraldo da Silva Filho em um desses endereços ficou comprovada, bem como diante do insucesso na entrega dos ofícios nos endereços do Sr. Valto Francisco Vieira, promoveu-se a citação por edital publicado no Diário Oficial da União (peças 130 e 131) .
 (...) 
51. CONCLUSÃO
52. Diante da revelia do Sr. João Geraldo da Silva Filho e inexistindo nos autos elementos que permitam concluir pela ocorrência de boa-fé ou de outros excludentes de culpabilidade em sua conduta, propõe-se que suas contas sejam julgadas irregulares e que o responsável seja condenado em débito, deixando de lhe aplicar a multa prevista no art. 57 da Lei 8.443/1992, tendo em vista a prescrição da pretensão punitiva. 
53. Em face da análise promovida nos itens 33 a 38 desta instrução, propõe-se afastar a responsabilidade do Sr. Valto Francisco Vieira, excluindo seu nome da presente relação processual.
PROPOSTA DE ENCAMINHAMENTO
54. Diante do exposto, submetemos os autos à consideração superior, propondo ao Tribunal:
a)  considerar revéis para todos os efeitos os Srs. Valto Francisco Vieira (CPF XXX.353.251-XX) e João Geraldo da Silva Filho (CPF XXX.786.301-XX) , dando-se prosseguimento ao processo, com fulcro no art. 12, § 3º, da Lei n. 8.443/92;
b)  excluir da relação processual o Sr. Valto Francisco Vieira (CPF 131.353.25172) ;
c)  com fundamento nos arts. 1º, inciso I, 16, inciso III, alíneas 'b' e 'c', da Lei 8.443/1992 c/c os arts. 19 e 23, inciso III, da mesma lei, e com arts. 1º, inciso I, 209, incisos II e III, 210 e 214, inciso III, do Regimento Interno, que sejam julgadas irregulares as contas do Sr. João Geraldo da Silva Filho (CPF XXX.786.301-XX) , ex-Secretário Municipal de Saúde de Anicuns/GO (Gestão 1997-2000) , e condená-lo ao pagamento das quantias a seguir especificadas, com a fixação do prazo de quinze dias, a contar da notificação, para comprovar, perante o Tribunal (art. 214, inciso III, alínea 'a', do Regimento Interno) , o recolhimento da dívida aos cofres do Fundo Nacional de Saúde, atualizada monetariamente e acrescida dos juros de mora, calculados a partir das datas discriminadas, até a data do recolhimento, na forma prevista na legislação em vigor.
	Data do débito
	Valor original (R$) 
	Data do débito
	Valor original (R$) 
	Data do débito
	Valor original (R$) 

	10/11/1998
	1.180,50
	15/7/1999
	1.133,40
	23/4/2000
	1.237,50

	23/12/1998
	418,50
	22/9/1999
	1.239,60
	21/6/2000
	1.237,50

	25/1/1999
	1.237,50
	18/11/1999
	1.233,60
	26/7/2000
	1.227,00

	22/2/1999
	1.237,50
	2/2/2000
	1.237,50
	29/9/2000
	1.175,00

	23/3/1999
	1.237,50
	21/2/2000
	1.237,50
	22/11/2000
	1.175,00

	29/4/1999
	1.237,50
	21/3/2000
	1.237,50
		
	14/5/1999
	585,00
	20/4/2000
	1.237,50
		
d)  autorizar, desde logo, nos termos do art. 28, inciso II, da Lei 8.443/1992, a cobrança judicial da dívida, caso não atendida a notificação;
e)  autorizar, caso seja de interesse do responsável, o pagamento das dívidas em trinta e seis parcelas mensais e consecutivas, nos termos do art. 26 da Lei 8.443/1992 c/c o art. 217 do Regimento Interno, fixando-lhe o prazo de quinze dias, a contar do recebimento da notificação, para comprovar perante o Tribunal o recolhimento da primeira parcela, e de trinta dias, a contar da parcela anterior, para comprovar o recolhimento das demais parcelas, devendo incidir sobre cada valor mensal, atualizado monetariamente, os juros de mora devidos, na forma prevista na legislação em vigor;
f)  encaminhar cópia da deliberação ao Procurador-Chefe da Procuradoria da República em Goiás, nos termos do § 3º do art. 16 da Lei 8.443/1992 c/c o § 7º do art. 209 do Regimento Interno do TCU, para adoção das medidas cabíveis; e comunicar-lhe que o relatório e o voto que a fundamentarem podem ser acessados por meio do endereço eletrônico www.tcu.gov.br/acordaos e que, caso haja interesse, o Tribunal pode enviar-lhe cópia desses documentos sem qualquer custo."
2.	O Ministério Público junto a este Tribunal, representado neste feito pelo Subprocurador-Geral Paulo Soares Bugarin, concorda com o encaminhamento proposto pela Secex/TCE (peça 146) .
	É o Relatório.

Regis Antônio Caetano (OAB/TO 1863) e Luiz Vitor Pereira Filho (OAB/GO 27.701).

Subprocurador-Geral Paulo Soares Bugarin.

TOMADA DE CONTAS ESPECIAL. RECURSOS FEDERAIS REPASSADOS AO MUNICÍPIO POR FORÇA DO PROGRAMA DE INCENTIVO DE COMBATE ÀS CARÊNCIAS NUTRICIONAIS. NÃO COMPROVAÇÃO DA BOA E REGULAR APLICAÇÃO DOS RECURSOS TRANSFERIDOS. REVELIA. IRREGULARIDADE DAS CONTAS. DÉBITO, SEM APLICAÇÃO DE MULTA. PRESCRIÇÃO DA PRETENSÃO SANCIONATÓRIA DO TRIBUNAL.

TOMADA DE CONTAS ESPECIAL (TCE)

então Secex/GO e Secex/TCE.

A presente Tomada de Contas Especial foi instaurada pelo Fundo Nacional de Saúde - FNS contra o Sr. Valto Francisco Vieira, ex-prefeito de Anicuns/GO (gestão de 1997 a 2000) , e o Sr. João Geraldo da Silva Filho, ex-secretário de saúde (gestão de 1997 a 2000) , em face da não aplicação da totalidade dos recursos federais transferidos àquela municipalidade por força do Programa de Incentivo de Combate às Carências Nutricionais - PCCN do Sistema Único de Saúde - SUS, no período de 1998 a 2000. 
2.	Rememora-se que o Departamento Nacional de Auditoria do SUS - Denasus empreendeu auditoria na secretaria de saúde do município de Anicuns/GO, constatando que, dos valores em questão repassados ao ente no quantum de R$ 32.175,00, somente R$ 10.432,40 foram utilizados na finalidade a que se destinavam, haja vista que não foram apresentados documentos que comprovassem o emprego do saldo das verbas na execução do PCCN.
3.	A antiga Secex/GO promoveu a citação dos responsáveis acerca da não comprovação da regular aplicação dos recursos federais. Entretanto, o ex-alcaide e o ex-secretário de saúde deixaram transcorrer in albis o prazo que lhes foi conferido sem recolher o débito quantificado nos autos ao FNS e sem oferecer a esta Corte suas alegações de defesa, caracterizando a revelia prevista no art. 12, § 3º, da Lei n. 8.443/1992.
4. 	Por conseguinte, os Srs. Valto Francisco Vieira e João Geraldo da Silva Filho tiveram suas contas julgadas irregulares, com imposição solidária de pagamento do dano apurado no processo e aplicação individual da multa proporcional ao débito no valor de R$ 5.000,00, mediante o Acórdão 6337/2012-TCU-Segunda Câmara, de minha relatoria.  
5.	Irresignado, o Sr. Valto Francisco Vieira interpôs recurso de revisão contra o decisum precitado, alegando, em substância, nulidade da citação, porquanto a comunicação processual foi feita em endereço em que o ex-prefeito não mais residia. Nos termos do Acórdão 1.739/2017 (rel. min. Benjamin Zymler) , o Plenário desta Corte não conheceu do recurso e determinou o arquivamento dos autos.
6.	O ex-alcaide opôs embargos de declaração à decisão mencionada no item precedente. Dessa vez os aclaratórios foram conhecidos e providos, por meio do Acórdão 960/2018-TCU-Plenário (rel. min. Benjamin Zymler) , para tornar insubsistentes os Acórdão 1739/2017-TCU-Plenário e 6.337/2012 - 2ª Câmara, em razão da ausência de citação válida do responsável, restituindo-se os autos ao relator do último decisum, para a adoção das providências necessárias.  
7.	A reinstrução do processo coube à Secretaria de Controle Externo de Tomada de Contas Especial - Secex/TCE. Essa unidade técnica efetuou, por delegação de competência, a regular citação solidária dos responsáveis nos endereços que constam do processo e de bases de dados oficiais custodiadas pelo Tribunal. 
8.	O Sr. Valto Francisco Vieira foi instado a se manifestar nos autos pelos expedientes insertos às peças 109, 119, 120, 121, 136, 137 e 141. Ante o insucesso das comunicações processuais endereçadas ao ex-gestor, promoveu-se ainda a citação por meio de Edital publicado no D.O.U. de 2/10/2018 (peças 130 e 131) . O Sr. João Geraldo da Silva Filho foi citado mediante os ofícios que compõem as peças 110 e 122, contando com a aposição de "recebido" no Aviso de Recebimento acostado aos autos (peça 129) .  
9.	Nada obstante os diversos chamamentos processuais, o ex-prefeito e o ex-secretário de saúde não recolheram o débito apurado nos autos tampouco trouxeram ao descortino do Tribunal seus elementos de defesa, sendo novamente revéis.    
10.	Após examinar o mérito do processo, a Secex/TCE interpretou que a responsabilidade pela regularidade na aplicação dos recursos em unidades de saúde deve incidir unicamente sobre o secretário municipal da pasta correspondente (saúde) . Segundo a unidade técnica, não constam dos autos elementos que indiquem a participação do ex-prefeito no gerenciamento do Fundo Municipal de Saúde de Anicuns/GO, especialmente no período de gestão analisado. 
11.	Em consequência, a Secretaria instrutiva opina pela irregularidade das contas exclusivamente do Sr. João Geraldo da Silva Filho, ex-secretário de saúde, com a condenação individual ao pagamento do débito apurado, mas sem aplicação da multa prevista no art. 57 da Lei 8.443/1992, uma vez que o caso foi colhido pela prescrição da pretensão sancionatória do Tribunal (peças 143 a 145) . O Ministério Público junto ao TCU concordou com a proposta da unidade técnica (peça 146) .
12.	Fixadas a situação fático-jurídica, a análise e a sugestão de desfecho oferecida a esta Corte de Contas para os autos, passo à apreciação da matéria.
13.	A irregularidade que sobressai do processo foi assim sintetizada nas citações dirigidas aos responsáveis: "pagamentos irregulares com recursos do Programa de Incentivo de Combate às Carências Nutricionais (PCCN) , do Sistema Único de Saúde (SUS) , pelo Município de Anicuns/GO, no período de novembro de 1998 a dezembro de 2000, sem a devida comprovação da aplicação dos recursos por meio de documentos." 
14.	Deve-se deixar bem vincado que compete ao gestor público o ônus de comprovar o adequado emprego da integralidade dos recursos públicos, mediante documentação suficiente e hábil para tanto, o que não ocorreu nestes autos.
15.	Destaca-se ainda que o dever de demonstrar a boa e regular utilização do dinheiro público decorre de imposição derivada do ordenamento jurídico, a teor do bloco normativo composto pelas disposições dos arts. 70, parágrafo único, da Constituição Federal, 93 do Decreto-lei 200/1967 e 66 do Decreto 93.872/1986.
16.	Em vista da falta de elementos comprobatórios que demonstrem a adequada utilização das verbas em exame, entendo que está seguramente evidenciada a necessidade de responsabilização neste processo. Nesse quesito, a unidade técnica propõe que a imposição de reparar o dano ao erário deve ser atribuída somente ao ex-secretário de saúde, pois foi quem efetivamente geriu os recursos transferidos pelo FNS para execução do PCCN. 
17.	Ressalte-se que, nos termos do art. 9º, inciso III, da Lei 8.080/1990, a obrigação de comprovar a boa e regular aplicação dos recursos do SUS, prima facie, é do secretário municipal de saúde. Na hipótese dos autos, como bem observou a Secex/TCE, não se verificou a participação ativa do ex-prefeito na gestão ou na aplicação dos recursos em questão.
18.	A exegese de imputar o débito individualmente ao ex-secretário está em afino com a lei de referência (Lei 8.080/1990) , com o caso concreto e com a interpretação atualmente adotada por esta Corte ao analisar situações dessa natureza, consoante o excerto colhido da ferramenta de pesquisa do Tribunal "Jurisprudência Selecionada", representativo de diversos julgados:
"Na ausência de evidências de que o prefeito municipal tenha participado de atos e procedimentos irregulares na aplicação de recursos do Sistema Único de Saúde  (SUS) , a responsabilidade pelas ocorrências apuradas deve recair unicamente sobre o secretário municipal de saúde, em face das disposições contidas nas Leis 8.080/1990 e 8.142/1990". Acórdão 12168/2019-TCU-Primeira Câmara (de milha relatoria) , 2.952/2018 - Plenário (rel. min. Bruno Dantas) e 1.997/2016 - Plenário (rel. min. Raimundo Carreiro) .
19.	Diante desse contexto, verificada a aderência da proposta da Secex/TCE especialmente ao magistério jurisprudencial desta Casa de Contas, entendo que somente o ex-secretário de saúde, Sr. João Geraldo da Silva Filho, deve ter suas contas julgadas irregulares, com condenação individual ao recolhimento do débito quantificado nos autos, sem aplicação da multa proporcional ao dano prevista no art. 57 da Lei 8.443/1992, porquanto ocorreu a prescrição da pretensão sancionatória do Tribunal.
20.	Sobre a apenação com multa, a pretensão punitiva do Tribunal está sujeita à prescrição. Acerca do tema, rememoro que o Plenário desta Corte fixou o entendimento de que o Tribunal está subordinado ao prazo decenal de prescrição indicado no art. 205 do Código Civil, contado a partir do fato gerador, e de que o ato que ordenar a citação, a audiência ou a oitiva da parte interrompe a prescrição, nos termos do art. 202, inciso I, do Código Civil (Acórdão 1441/2016-TCU-Plenário, relator min. Benjamin Zymler; redator min. Walton Alencar Rodrigues) .
21.	No caso deste processo, o ato que determinou a citação do responsável ocorreu em 27/7/2011 (peça 4) . Ao se considerar como referência (fato gerador) as datas de ocorrência do débito (de 1999 e 2000, conforme Relatório precedente) , observa-se que está decorrido o prazo decenal previsto no Codex. 
22.	Cumpre ainda autorizar o pagamento da dívida em até 36 parcelas mensais e consecutivas, caso solicitado, e a cobrança judicial, bem como encaminhar cópia do Acórdão que vier a ser proferido à Procuradoria da República no Estado de Goiás, com fundamento no art. 16, § 3º, da Lei 8.443/1992 c/c art. 209, § 7º, do Regimento Interno do TCU.
23.	Quanto ao Sr. Valto Francisco Vieira, ex-prefeito, creio que se deva excluir o nome desse responsável da relação jurídico-processual instaurada pela presente Tomada de Contas Especial. 
	Ante o exposto, manifesto-me por que seja aprovada a deliberação que ora submeto a este Colegiado.
T.C.U., Sala das Sessões, em 26 de maio de 2020.
MARCOS BEMQUERER COSTA 
Relator